臺灣高等法院刑事判決
109年度上訴字第4661號
上  訴  人  臺灣基隆地方檢察署檢察官
被      告  鄭珽隆


上列上訴人因被告違反洗錢防制法等案件，不服臺灣基隆地方法
院109年度金訴字第104號，中華民國109年10月22日第一審判決
（起訴案號：臺灣基隆地方檢察署109年度偵字第143號），提起
上訴，本院判決如下：
    主  文
上訴駁回。
    理  由
一、公訴意旨略以：被告鄭珽隆明知依一般社會生活之通常經驗
    ，本可預見將金融機構帳戶提供不相識之人使用，可能幫助
    犯罪集團作為不法收取他人款項之用，竟仍不違其本意，基
    於幫助詐欺之不確定故意，於民國108年8月3日前之某日，
    在臺北市萬華區龍山寺附近某飲料店內，將其所申設中國信
    託商業銀行（下稱中國信託銀行）帳號000000000000號帳戶
    之存摺、提款卡及提款卡密碼交付詐欺集團使用。該詐欺集
    團成員取得上開帳戶後，即共同意圖為自己不法之所有，於
    108年7月24日起，以暱稱「陳彥」多次透過LINE通訊軟體向
    告訴人李佩軒誆稱代為操盤百家樂遊戲已獲利新臺幣（下同
    ）200萬元及1,000萬元，須先行匯款給付代操盤金云云，使
    告訴人陷於錯誤，先後於108年8月3日9時10分、同年月5日1
    5時31分、同年月7日14時43分、同年月8日12時56分、同年
    月12日14時23分，分別將20萬元、20萬元、40萬元、20萬元
    、40萬元，共計140萬元款項匯入前開帳戶內，隨即遭詐欺
    集團提領一空。因認被告涉犯刑法第30條第1項前段、第339
    條第1項之幫助詐欺取財罪嫌及洗錢防制法第2條第2款、第1
    4條第1項之洗錢罪嫌。
二、按犯罪事實應依證據認定之，無證據不得認定犯罪事實；不
    能證明被告犯罪者，應諭知無罪之判決，刑事訴訟法第154
    條第2項、第301條第1項分別定有明文。又事實之認定，應
    憑證據，如未能發現相當證據，或證據不足以證明，自不能
    以推測或擬制之方法，為裁判基礎；且認定犯罪事實所憑之
    證據，雖不以直接證據為限，間接證據亦包括在內，然而無
    論直接證據或間接證據，其為訴訟上之證明，須於通常一般
    之人均不致有所懷疑，而得確信其為真實之程度者，始得據
    為有罪之認定，倘其證明尚未達到此一程度，而有合理之懷
    疑存在而無從使事實審法院得有罪之確信時，即應由法院為
    諭知被告無罪之判決，有最高法院40年台上字第86號、76年
    台上字第4986號判決先例可資參照。次按刑事訴訟法第161
    條已於91年2月8日修正公布，修正後同條第1項規定：檢察
    官就被告犯罪事實，應負舉證責任，並指出證明之方法。因
    此，檢察官對於起訴之犯罪事實，應負提出證據及說服之實
    質舉證責任。倘其所提出之證據，不足為被告有罪之積極證
    明，或其闡明之證明方法，無從說服法官以形成被告有罪之
    心證，基於無罪推定之原則，自應為被告無罪判決之諭知，
    更有最高法院92年台上字第128號判決先例意旨足參。次按
    幫助犯，非但行為之外形可認為幫助，且必須與正犯有犯意
    之聯絡。若幫助之人，誤信為正當行為，並無違法之認識，
    則其行為縱予正犯以助力，尚難遽令負幫助之罪責，另有最
    高法院20年上字第1828號判決先例參照。
三、公訴意旨認被告涉有上開犯行，無非以：被告之供述、告訴
    人之指訴、郵政跨行匯款申請書、告訴人之LINE通訊軟體對
    話紀錄、被告中國信託銀行帳戶之存款交易明細、被告與暱
    稱「沒有成員」之LINE通訊軟體對話紀錄等（因該人已非被
    告LINE通訊軟體之好友，故其2人之對話紀錄上方顯示「沒
    有成員」）為其主要論據。
四、訊據被告否認有何幫助詐欺及洗錢犯行，辯稱：黃振銘（即
    LINE暱稱「孔明」，又叫「洪金寶」）跟我說要幫我恢復信
    用，並跟我收取3到5萬元的費用，他說要幫我做薪資轉帳、
    美化帳戶；我是在萬華龍山寺附近的飲料店把我的中國信託
    銀行存摺、提款卡及密碼全部都給他；我根本沒有跟被害人
    有任何聯繫，且被害人在高雄，我也是一頭霧水；我跟黃振
    銘的LINE對話紀錄裡面，黃振銘有提到「小姐在趕作你的業
    績」，就是指要把錢匯到我的帳戶來美化帳戶；對話還有提
    到「現金要還金主了，所以有點趕」，是指他幫我美化帳戶
    的錢是跟金主借的，要先放到我帳戶裡約1天，然後錢就要
    先還給金主。我在LINE裡面有把法院的執行命令及我的扣繳
    憑單傳給黃振銘，這是黃振銘要我把這些資料交給他，他要
    幫我處理美化帳戶等語。
五、經查：
  ㈠上開中國信託銀行帳戶為被告申請；而告訴人於前開時間遭
    詐欺集團施以前揭詐術，致其陷於錯誤，而於各該時間將各
    筆款項匯入被告前開中國信託銀行帳戶等情，為被告所不爭
    執（見偵卷第10至11、92頁、本院卷第50至52頁），並為證
    人即告訴人證述遭詐騙過程等情在卷（見偵卷第19至21、19
    0至195頁），復有郵政跨行匯款申請書、告訴人與暱稱「陳
    彥」之LINE通訊軟體對話紀錄、中國信託銀行108年9月10日
    中信銀字第108224839195677號函所檢送前開被告帳戶開戶
    資料、存款交易明細、110年2月18日中信銀字第1102248390
    32607號函所檢附存款交易明細等在卷可稽（見偵卷第23至3
    1、33至49、71至78頁、本院卷第247至260頁），此部分事
    實首先予認定。
　㈡被告供稱：黃振銘即LINE暱稱「孔明」，又叫「洪金寶」之
    人跟我說要幫我做薪資轉帳、美化帳戶，我所提出與「孔明
    」的對話記錄寫「沒有成員」，是因為對方把我拉黑等語（
    見本院卷第53頁），並提出其自陳與「孔明」之人LINE對話
    記錄截圖附卷（見原審卷第33至37、49至57、93頁、本院卷
    第61至73、197至233頁），復經本院當庭檢視其手機後翻拍
    LINE對話截圖在卷（見本院卷第75至99頁）。而觀諸上開通
    訊內容截圖顯示，「孔明」向被告表示「1印章，2金融卡，
    3本子密碼，4全省通提存款，5網路銀行轉帳也要申請」、
    「存摺臨櫃提領，要說蓋印章的方式。如有要設密碼請記下
    來。不要用簽名方式」、「1.先去調（個人信用報告）。2.
    傳給我，可以的話馬上制作（資料）。3.寫申請書，送件」
    （原審卷第33、37、55頁），可見「孔明」係指導被告如何
    向銀行申辦某項業務，並承諾會幫被告製作資料，而非僅單
    純向被告要求提供帳戶資料；又「孔明」稱「小姐在趕作你
    的業績」、「因為現金要還金主了，所以有點趕」、「銀行
    的轉帳金流太大，會照會」、「會計師下星期一開始運作，
    加強你的金流」、「扣繳憑單，身分證，影本給我，簽名」
    等語（原審卷第35至37、49至51頁、偵卷第103頁），以上
    不乏與製作交易資料相關之對話內容，可見被告所稱其主觀
    認知係為培養信用、美化帳戶而與對方聯絡等情，尚非全然
    無據；且被告亦有傳送臺灣士林地方法院執行命令、各類所
    得扣繳暨免扣繳憑單之翻拍照片予「孔明」之人（原審卷第
    51至53頁），益徵被告辯稱係因為了申辦信用卡，並相信對
    方美化帳戶之說法，其為恢復信用，始交付上開帳戶資料等
    語，並非子虛，是尚難逕認被告主觀上對於取得其帳戶之人
    所欲實行之詐欺犯行確有預見，而以交付帳戶存摺、提款卡
    及密碼之方式施以助力。 
　㈢又被告於本件為警查獲後即向警指認該「孔明」之人即為黃
    振銘，黃振銘此部分所涉詐欺等罪嫌並經警移送臺灣基隆地
    方檢察署（下稱基隆地檢署）偵辦，有基隆市警察局第三分
    局110年2月4日基警三分偵字第1100301534號函所檢送黃振
    銘涉嫌詐欺案刑事案件報告書等相關資料可參（見本院卷第
    141至193頁），而證人黃振銘亦於本院審理中到庭證述：我
    有在萬華龍山寺附近的某飲料店收取被告中國信託銀行帳戶
    、提款卡、密碼等，被告說要把本子的金流做大一點，以後
    做生意用的，我帶被告一起去見做金流的人，是去一家開發
    公司找他們的業務員「阿弟仔」，我有問「阿弟仔」的名片
    、手機號碼等聯絡方式，我都有交給基隆地檢署檢察官了，
    我有向他們強調只是要做金流，不做其他用途，當初要寫切
    結書，但對方不肯，他說「不用，我們公司這麼大，寫什麼
    ，我要給你做違法，我就不用帶你來公司了」，該公司是專
    門在做開發土地，當時都有聯絡，問本子做得怎麼樣，後來
    就聯絡不到「阿弟仔」；我有使用「孔明」、「洪金寶」的
    LINE暱稱。我在LINE跟被告說「1印章，2金融卡，3本子密
    碼，4全省通提存款，5網路銀行轉帳也要申請」、「存摺臨
    櫃提領，要說蓋印章的方式。如有要設密碼請記下來。不要
    用簽名方式」，都是對方要求我轉告被告的等語（見本院卷
    第296至305頁），而與被告前開所辯相符。又黃振銘甫因參
    與詐欺集團而涉詐欺等案件，經臺灣臺北地方檢察署檢察官
    提起公訴，有該署109年度偵字第4771、4772、4907、4908
    、4909、4910、6334、6482、9473、11123號起訴書可佐（
    見本院卷第263至287頁），觀之該起訴書犯罪事實記載提及
    該案被告等虛設行號「芝光貿易公司」，適與上開被告中國
    信託銀行帳戶存款交易明細顯示「薪資」、「業績獎金」、
    「主管獎金」、「芝光貿易」、「端午節獎金」等來源不明
    之款項匯入該帳戶內不謀而合（偵卷第75至78頁），而被告
    自述教育程度國中肄業，肄業後從事玻璃、不銹鋼代工工程
    、土地和房屋仲介及黃金買賣等（見原審卷第45頁），智識
    程度非高，從事之工作亦非與銀行金融業務相關，則被告因
    相信對方說詞，為虛捏交易資料以提高其個人信用評分，而
    提供其帳戶資料，衡情並非不能想像，自難遽認被告於交付
    上開中國信託銀行帳戶資料時已預見其帳戶資料恐遭他人作
    為詐欺取財及掩飾或隱匿特定犯罪所得財物之工具，而逕認
    其具有幫助詐欺取財之不確定故意或洗錢故意。
六、綜上所述，被告對其帳戶雖未能善盡保管之責，容有輕率、
    疏失之處，終至遭不明人士用於詐騙之工具，然依本案事證
    個別觀之，尚難排除被告係遭人以美化帳戶、恢復信用為幌
    騙取帳戶使用之可能，檢察官之舉證，仍有合理之懷疑存在
    ，要難認定被告對於提供上開中國信託銀行帳戶存摺、提款
    卡及密碼予他人得以預見該人將用之為詐騙使用，且不違背
    其本意，而有幫助他人詐欺取財之不確定故意及洗錢之故意
    ，無從證明被告確實涉及上開犯行，不能使本院得有罪之確
    信，此外，復查無其他證據足證被告確有公訴人所指幫助詐
    欺、洗錢等犯行，不能證明被告犯罪，自應為被告無罪判決
    之諭知。
七、原審因認被告被訴刑法第30條第1項、第339條第1項幫助詐
    欺取財、洗錢防制法第14條第1項洗錢等罪嫌，核屬不能證
    明，而為無罪之諭知，尚無違誤。檢察官上訴意旨略以：㈠
    依被告上開辯詞，若於僅將款項留存被告帳戶1日即行轉出
    ，並只短期間進出，此除突顯被告提供帳戶予人係用於掩飾
    犯罪不法所得洗錢外，並無助於美化被告之信用。且被告為
    美化其信用，並未顧及美化資金來源，該資金來源可能係他
    人犯罪所得，為被告所可預見，且縱為他人犯罪所得，亦不
    違背其本意，故其應有助詐欺之犯意甚明。㈡依修正後洗錢
    防制法規定，掩飾刑法第339條詐欺取財犯罪所得去向等行
    為，亦可構成洗錢罪。再參諸洗錢防制法第2條修正理由第3
    點所示：「維也納公約第3條第1項第b款第ii目規定洗錢行
    為態樣，包含隱匿或掩飾該財產的真實性質、來源、所在地
    、處置、轉移、相關的權利或所有權之洗錢類型，例如：㈠
    犯罪行為人出具假造的買賣契約書掩飾某不法金流；㈡貿易
    洗錢態樣中以虛假貿易外觀掩飾不法金流移動；㈢知悉他人
    有將不法所得轉購置不動產之需求，而擔任不動產之登記名
    義人或成立人頭公司擔任不動產之登記名義人以掩飾不法所
    得之來源；㈣提供帳戶以掩飾不法所得之去向，例如：販售
    帳戶予他人使用。」修正後條文雖未完整規範上開公約所列
    全部隱匿或掩飾態樣，然已可見提供、販售帳戶予他人使用
    ，係掩飾不法所得去向之典型行為。本件被告交付帳戶之行
    為時均為108年8月間，洗錢防制法已修正施行，是核被告所
    為，亦該當現行洗錢防制法第14條第1項洗錢罪構成要件。
    原審判決被告無罪，認事用法容有違誤。爰依法提起上訴，
    請將原判決撤銷，更為適當合法之判決等語。惟查：
　㈠洗錢防制法於105年12月28日修正公布，並於106年6月28日生
    效施行。依修正後即現行洗錢防制法第2條第2款、第3條第2
    款規定，掩飾或隱匿刑法第339條犯罪所得之本質、來源、
    去向、所在、所有權、處分權或其他權益者，即構成洗錢行
    為。再參諸洗錢防制法第2條修正之立法說明第1點：「洗錢
    行為之處罰，其規範方式應包含洗錢行為之處置、分層化及
    整合等各階段。原條文所規範之自己洗錢與他人洗錢罪之規
    範模式，僅係洗錢態樣之種類，未能完整包含處置、分層化
    及整合等各階段行為。為澈底打擊洗錢犯罪，爰參酌防制洗
    錢金融行動工作組織（Financial Action Task
　　Force）於2013年所發布之防制洗錢及打擊資助恐怖主義與
    武器擴散國際標準40項建議之第3項建議，並參採聯合國禁
    止非法販運麻醉藥品和精神藥物公約（the United
　　Nations Convention against Illicit Trafficin
　　Narcotic Drugsand Psychotropic Substances，以下簡稱
    維也納公約）及聯合國打擊跨國有組織犯罪公約（the
　　United Nations Convention against Transnational 
　　Organized Crime）之洗錢行為定義，修正本條。」我國洗
    錢防制法對於洗錢之定義，既是參酌上開維也納公約、聯合
    國打擊跨國有組織犯罪公約而制定，則該2公約之規範內容
    ，即得作為歷史解釋之依據。依維也納公約第3條第1項第b
    、c款，明定行為人必須明知（Knowing）洗錢標的財產係源
    自特定犯罪，及聯合國打擊跨國有組織犯罪公約第6條第1項
    第a、b款，明定行為人必須明知（Knowing）洗錢標的財產
    為犯罪所得，且均明定明知（Knowing）洗錢標的財產是源
    自特定犯罪或該特定犯罪之參與犯。從而，在特定犯罪尚未
    發生，或犯罪所得即洗錢標的尚未產生時，單純提供帳戶之
    人因未能確定而明知（Knowing）特定犯罪已存在，亦無從
    明知（Knowing）洗錢標的財產為犯罪所得，則與上開2公約
    所規定之定義不符。洗錢防制法第2條修正理由第3點所舉之
    第4種態樣即「提供帳戶以掩飾不法所得之去向，例如：販
    售帳戶予他人使用」，亦表明提供帳戶者以掩飾不法所得之
    去向為目的，而販售帳戶予他人使用，始成立洗錢罪。故被
    告單純將其申辦之銀行帳戶提款卡及密碼等資料，提供他人
    使用，縱日後該人將之作為被害人匯入遭詐騙款項之用，仍
    與一般洗錢罪之要件不相當，合先說明。而由前揭被告中國
    信託銀行帳戶存款交易明細，該帳戶自108年3月13日起即有
    前述「薪資」、「業績獎金」、「主管獎金」、「芝光貿易
    」、「端午節獎金」等與前開黃振銘被訴詐欺案件相關之「
    芝光貿易」等來源不明之款項匯入；而黃振銘就該「芝光貿
    易」相關款項匯入乙節，雖證述此部分與被告其後為美化帳
    戶而再提供同一帳戶存摺、提款卡等無關等語（見本院卷第
    304至305頁），然黃振銘既因案被訴涉犯詐欺等罪，則其不
    無為卸責而為避重就輕之詞；再者，依上開被告與黃振銘之
    LINE對話記錄（本院卷第213、215頁），被告於108年7月3
    日之前業已傳送而提供法院執行命令、扣繳憑單之翻拍照片
    予黃振銘，黃振銘並向被告表示「現金要還金主了，所以有
    點趕，謝謝您的配合」等語，亦即縱黃振銘所述被告2次交
    付該帳戶資料乙節屬實，被告至遲亦於108年7月3日之前業
    已第2次將帳戶資料交予黃振銘，方有黃振銘所謂現金要歸
    還金主之舉，而告訴人係於108年7月24日起接獲詐欺集團LI
    NE對話之詐術行為，已如前認定，則被告交付帳戶資料該時
    告訴人尚未接獲詐欺集團電話而無本件詐欺取財犯行之成立
    ，亦即該詐欺取財之特定犯罪尚未發生、該犯罪所得即洗錢
    標的尚未產生，已無從認定被告明知該特定犯罪已存在，亦
    無從認定被告明知洗錢標的財產為犯罪所得。
　㈡又詐欺集團之詐騙手法層出不窮，不但隨時空環境等社會因
    素而不斷翻新，且行騙時多依其掌握之個人資料編設故事情
    節，利用人性良善或擔心惹禍上身等弱點行騙得手。而衡以
    如欲向銀行申辦信用卡，必須提出相關之財力證明供銀行審
    核申請人之經濟能力，此為一般人所熟知申請信用卡之必備
    文件，而對於債信不佳之人，代辦業者以轉帳、匯款之方式
    製作申請人銀行帳戶資金流動之假象，以利申請人申請信用
    卡，亦非不能想像、不可理解之手法，且對於對方表示為做
    薪資轉帳等方式美化帳戶而要求被告交付帳戶資料，尚合於
    一般人對於此等風險控管之認知，是款項匯入帳戶短暫停留
    即行匯出，尚非必然表示該款項即為犯罪不法所得，檢察官
    自應就被告對於各該款項匯入其帳戶內係屬詐欺取財犯罪所
    得乙節於主觀上有所認識或預見之可能舉證證明之。檢察官
    上訴並未提出其他舉證為憑，逕以款項於被告帳戶短期間進
    出即凸顯被告提供帳戶係用於掩飾犯罪不法所得洗錢而指被
    告主觀上有洗錢、幫助詐欺之不確定故意，自屬率斷。　
  ㈢本件檢察官上訴係對原審依職權所為之證據取捨以及心證裁
    量，反覆爭執，惟依檢察官所提出之各項證據，尚無法達於
    通常一般之人均不致有所懷疑，而得確信其為真實之程度，
    不足認定被告涉有刑法第30條第1項、第339條第1項之幫助
    詐欺取財、洗錢防制法第14條第1項洗錢犯行，已如前述，
    檢察官上訴意旨仍無從推翻原審之認定，其上訴難認為有理
    由，應予駁回。
據上論斷，應依刑事訴訟法第368條，判決如主文。 
本案經臺灣基隆地方檢察署檢察官林渝鈞提起公訴，同署檢察官
林秋田提起上訴，臺灣高等檢察署檢察官丁俊成到庭執行職務。
中　　華　　民　　國　　110 　年　　3 　　月　　16　　日
                  刑事第十四庭  審判長法　官  黃斯偉
                                      法　官  程克琳
                                      法　官  黎惠萍
以上正本證明與原本無異。
檢察官如不服本判決，應於收受送達後20日內向本院提出上訴書
狀，惟須受刑事妥速審判法第9條限制。其未敘述上訴之理由者
，並得於提起上訴後20日內向本院補提理由書(均須按他造當事
人之人數附繕本)「切勿逕送上級法院」。
刑事妥速審判法第9條：
除前條情形外，第二審法院維持第一審所為無罪判決，提起上訴
之理由，以下列事項為限：
一、判決所適用之法令牴觸憲法。
二、判決違背司法院解釋。
三、判決違背判例。
刑事訴訟法第 377 條至第 379 條、第 393 條第 1 款之規定，
於前項案件之審理，不適用之。
                                      書記官  莊宜諳   
中　　華　　民　　國　　110 　年　　3 　　月　　16　　日